臺灣臺北地方法院民事判決　八十九年度訴字第三九一七號
　　原　　　告　丁○○
　　訴訟代理人　甲○○
　　被　　　告　乙○○
右當事人間請求確認派下權存在事件，本院判決如左：
    主      文
原告之訴駁回。
訴訟費用由原告負擔。
    事      實
甲、原告方面：
一、聲明：確認原告丁○○祭對祀公業蔡德志之派下權存在。
二、陳述：
（一）、祭祀公業蔡德志之創業先祖為蔡興靈公，依蔡氏族譜所載，蔡興靈公即衍澄
        公之三子，諱福志，號德志，生於清乾隆十三年八月二十日，卒於清道光三
        年一月二十八日，生有五子（蔡源萬、蔡源來、蔡源然、蔡源賜、蔡源光）
        ，原告為蔡興靈公大房蔡源萬之派下子孫，應享有祭祀公業蔡德志派下權，
        ，而該祭祀公業所造報公告之祭祀公業蔡德志系統表，故意漏列十九、二十
        兩代系統，本件原告應享有祭祀公業蔡德志派下權，茲因被告否認，拒絕其
        加入，影響原告之權益，自有提出本件確認之訴之必要。
（二）、被告無法證明系爭祭祀公業係創立於民國前五年七月一日，而被告所稱之置
        產者之蔡燕、蔡玉成分別卒於清光緒乙酉年八月一日（即一八八五年）及明
        治四十年二月十日（即一九○七年，亦即民國前五年），故此二人如何購置
        財產及擔任管理人，實有可疑，且如係蔡根置產，為何未登記其為管理人？
        而被告所提之族譜僅登記其私房份之派下，其真實、公正性令人存疑，其所
        提之「祭祀公業蔡德志沿革」係編於七十年四月二十六日並非原始文件。又
        依常理判斷，蔡燕、蔡玉成及蔡根等二十一世輩份所購置之財產，焉有登記
        十八世祖蔡德志所有之理，是系爭祭祀公業並非創立於民國前五年七月一日
        ，置產者亦非蔡燕、蔡玉成及蔡根甚明。
（三）、而蔡德志之父衍澄公於清乾隆二年與其岳母由同安搬往台灣鹿仔港烈嶼厝新
        渡居住，生有五子，名曰興元、興春、興靈（即蔡德志）、興我、興知，嗣
        興元協同其母及兄弟再移往淡水大坪頂居住，大坪頂土地之開墾取得是五位
        兄弟共同努力而得，之後分家各自保有土地，並各自成立祭祀公業，故有祭
        祀公業蔡初、祭祀公業蔡德意、祭祀公業蔡德志、祭祀公業蔡扶助、祭祀公
        業蔡習賜，上開事實乃由祭祀公業蔡初、祭祀公業蔡德意、祭祀公業蔡扶助
        之土地與祭祀公業蔡德志相連接，合理推論而來。祭祀公業蔡初、祭祀公業
        蔡德意、祭祀公業蔡扶助之派下權益，均以源字輩（十九世）派下子孫所共
        享，詎七十年間祭祀公業蔡德志之管理人蔡輝煌偽造系統表及沿革等資料，
        向桃園縣政府提出申請祭祀公業核備，造成祭祀公業蔡德志為蔡燕、蔡玉成
        及蔡根的派下所獨有之不合理現象。惟由年代推演，蔡典生於一八六一年，
        蔡燕卒於一八八五年，登記之時蔡燕已死亡，蔡典三十多歲，蔡玉成尚健在
        ，故登記其二人為管理人，所有權人則登記為祭祀公業蔡德志，足證祭祀公
        業蔡德志非由蔡燕、蔡玉成及蔡根所置產，而係上代所留。
（四）、祭祀公業蔡德志於八十年將公業所有坐落桃園縣龜山鄉○○○○段三○八地
        號之土地分割移轉與訴外人蔡木棧所有，而訴外人蔡木棧為源萬派下蔡送之
        子，與原告同屬興靈公大房源萬派下子孫，訴外人蔡木棧可擁有土地，為何
        原告被排除在外？
三、證據：提出鴻儒蔡氏族譜、蔡氏大族譜、濟陽柯蔡氏大族譜、存證信函、桃園縣
    政府函、系統表及戶籍謄本、祭祀公業蔡興遊契券公約、桃園縣龜山鄉○○○○
    段三○八地號、桃園縣龜山鄉○○○○段一八七、二○七、二○九之二、三三九
    （三三九之一）地號土地登記簿謄本、祭祀公業蔡德志公業土地移轉表、持分賣
    渡證書（蔡波）、一部賣渡證書（蔡波）、一部土地賣渡證書（蔡裕）、土地賣
    渡證書（蔡裕）各一件為證，並聲請訊問證人蔡祿、丙○○、蔡仟松。
乙、被告部分：
一、聲明：原告之訴駁回。
二、陳述
（一）、被告並非祭祀公業蔡德志之派下，原告主張祭祀公業蔡德志之創業先祖為蔡
        興靈公，自應就系爭公業為蔡德志所創立及其創立之年代、宗旨等事實，負
        舉證之責，原告若未能證明本公業為蔡德志所創設，縱然證明其為蔡興靈公
        大房蔡源萬之派下子孫，亦非當然為本公業之派下。
（二）、又所謂派下乃祭祀公業之設立人及其繼承人，即執行祭祀活動之子孫。祭祀
        公業蔡德志係創立於民國前五年七月一日，置產者為蔡燕、蔡玉成、蔡根，
        以蔡典、蔡玉成為管理人，該公業以祭祀蔡燕等之先父蔡深江以上之祖先為
        宗旨，故命名為祭祀公業蔡德志，並非該公業為先祖蔡德志所設立。因此該
        公業之派下應以置產者蔡燕、蔡玉成及蔡根之後代子孫為限。而原告為蔡興
        靈公大房蔡源萬之派下子孫，但並非置產者蔡燕、蔡玉成、蔡根之子孫。從
        而，原告主張其為祭祀公業蔡德志之派下，即無理由。
（三）、被告否認原告丁○○於八十八年十一月五日所造報之系統表，且依原告所提
        之戶籍謄本，最多僅能證明原告丁○○為蔡波之子，蔡火炎之孫，並不能證
        明其即為蔡源萬之派下子孫。更何況系爭公業並非蔡源萬或蔡德志所設立，
        則其縱然證明為蔡德志之子孫亦非本公業之派下。
（四）、訴外人蔡木棧係因買賣而取得桃園縣龜山鄉○○○○段三○八地號之土地，
        而非因其為派下而分割土地給他，訴外人蔡波及蔡裕並非祭祀公業蔡德志派
        下，賣渡書所載之買受人及占有人亦是於七十八年間向祭祀公業蔡德志取得
        各該土地，而非因其為派下之關係而取得土地。
三：證據：提出祭祀公業蔡德志沿革、派下大會認證書（七十八年度認字第一九九一
    號）、桃園縣龜山鄉○○○○段三○八地號土地土地登記申請書（暨附繳證件）
    各一件為證。
    理      由
一、本件原告起訴主張：祭祀公業蔡德志之創業先祖為蔡興靈公，而非於民國前五年
    七月一日為蔡燕、蔡玉成及蔡根所購產設置。蔡興靈公即衍澄公之三子，諱福志
    ，號德志，其生有五子，即蔡源萬、蔡源來、蔡源然、蔡源賜、蔡源光，原告為
    蔡源萬之派下子孫，亦應享有祭祀公業蔡德志派下權，因被告否認，拒絕其加入
    ，影響原告之權益，為此提起本件確認之訴等情。被告則以：祭祀公業蔡德志係
    創立於民國前五年七月一日，置產者為蔡燕、蔡玉成、蔡根，以蔡典、蔡玉成為
    管理人，以祭祀蔡燕等之先父蔡深江以上之祖先為宗旨，而命名為祭祀公業蔡德
    志，並非該公業為先祖蔡德志（或蔡興靈）所設立，因此該公業之派下應以置產
    者蔡燕、蔡玉成及蔡根之後代子孫為限。原告並非置產者蔡燕、蔡玉成、蔡根之
    子孫，故自非祭祀公業蔡德志之派下員等語，資為抗辯。
二、按民事訴訟如係由原告主張權利者，應先由原告負舉證之責，若原告先不能舉證
    ，以證實自己主張之事實為真實，則被告就其抗辯事實即令不能舉證，或其所舉
    證據尚有疵累，亦應駁回原告之請求，最高法院著有十七年上字第九一七號判例
    可資參照。又祭祀公業係以祭祀祖先為目的而設立之獨立財產，其設立須有享祀
    人、設立人及獨立財產之存在，設立人非必享祀人本人或其第二代子孫，且享祀
    人亦未必係設立人自己之祖先。公業之派下權之取得，原則上以祭祀公業之設立
    人及其繼承人為限，縱為享祀人之後裔，非當然取得派下權，亦有最高法院七十
    二年度台上字第二○○五號、七十四年度台上字第二七八○號、八十七年度台上
    字第二三四三號判決足憑，經查：
（一）、本件原告主張伊為祭祀公業蔡德志之派下子孫，對該公業享有派下權等情，
        為被告所否認，則依前揭說明，原告自應先就其先祖為該祭祀公業之設立人
        一事，負舉證證明之責。就此，原告雖依鴻儒蔡氏譜之記載「衍澄公於清乾
        隆二年與其岳母由同安搬往台灣鹿仔港烈嶼厝新渡居住，生有五子，名曰興
        元、興春、興靈、興我、興知，嗣興元協同其母及兄弟再移往淡水大坪頂居
        住：：：」，及祭祀祀公業蔡初、蔡德意、蔡扶助之土地與祭祀公業蔡德相
        連接，進而推論大坪頂土地之開墾取得是衍澄公所生五子共同努力而得，其
        後分家各自保有土地，並各自立祭祀公業，故有祭祀公業蔡初、祭祀公業蔡
        德意、祭祀公業蔡德志、祭祀公業蔡扶助、祭祀公業蔡習賜；祭祀公業蔡初
        、祭祀公業蔡德意、祭祀公業蔡扶助之派下權益，均以源字輩（十九世）派
        下子孫所共享，其為源萬之子孫，自亦為祭祀公業蔡德志之派下員云云，惟
        按祭祀公業派下權之取得，原則上以祭祀公業之設立人及其繼承人為限，各
        該公業之派下權依祭祀公業設立方式為合約字或鬮分字祭田復有不同，姑不
        論原告未舉證證明祭祀公業蔡初、蔡德意、蔡扶助係以何方式、由何人設立
        及三者之派下權益，確為源字輩（十九世）派下子孫所共享各節，上開主張
        已非無疑，況縱原告所主張祭祀公業蔡初、蔡德意、蔡扶助為十九世下子孫
        共享一事屬實，亦與本件祭祀公業蔡德志為何人設立無關，尚難執此以為原
        告有利之判斷。
（二）、又因祭祀公業係以祭祀祖先為目的而設立之獨立財產，設立人非必為享祀人
        本人或其第二代子孫，已如前述，是被告辯稱：祭祀公業蔡德志置產者為蔡
        燕、蔡玉成、蔡根，以蔡典、蔡玉成為管理人，以祭祀蔡燕等之先父蔡深江
        以上之祖先為宗旨，故命名為祭祀公業蔡德志。祭祀公業蔡德志係蔡燕、蔡
        玉成及蔡根置產所設立，只是以祭祀公業蔡德志為命名並非該公業為先祖蔡
        德志（或蔡興靈）所設立等語，尚與一般習慣相符，原告主張蔡燕、蔡玉成
        及蔡根等二十一輩份所購置之財產，無登記十八世祖蔡德志所有之理尚云云
        ，純屬臆測之詞，不足採信，其進而推論系爭祭祀公業並非創立於民國前五
        年七月一日，置產者亦非蔡燕、蔡玉成及蔡根云云，亦屬乏據。又被告既稱
        祭祀公業蔡德志係二十一世蔡燕、蔡玉成及蔡根置產所設立，則祭祀公業蔡
        德志於向主管機關辨理登記公告時所提之系統表，自僅及於設立人及其繼承
        人（即二十一世以降），原告稱祭祀公業蔡德志辦理登記公告之初，故意漏
        列十九世、二十世，亦無可採。
（三）、至原告另主張：八十九年原告申請加入祭祀公業蔡德志派下員時，公業總幹
        事蔡仟松曾送持分賣渡證書、一部賣渡證書、一部土地賣渡證書、土地賣渡
        證書（蔡波部分為桃園縣龜山鄉○○○○段一六七之二地號土地）予訴外人
        丙○○，而賣渡書之出賣人蔡波（即原告之父）如非公業派下員，則其何有
        權利將公業土地讓渡他人各節，亦為被告所否認，而就此原告始則稱賣渡書
        非伊父所寫，內容記載不實（九十一年一月九日辯論筆錄參照），嗣則稱賣
        渡書真假伊並不知，伊未聽其父（蔡波）提起（九十一年二月六日辯論筆錄
        參照）等語，是原告執其否認形式及內容為真正之賣渡書所載內容，欲證其
        有派下權之事實，即無可採；況依原告所提之桃園縣龜山鄉○○○○段一六
        七之二地號所載內容以觀，該地號土地自七十八年、七十九年祭祀公業蔡德
        志派下大會決議授權管理人出售後，迄今仍為祭祀公業蔡德志所有，如系爭
        土地果有於四十二年間讓與持分之事，焉有權利人歷時四十餘年未曾主張權
        利之理；而證人蔡仟松亦到庭證稱：（蔡波持分賣渡證書、一部賣渡證書）
        ：：公業發現土地被占用，向占用人主張權利，占用人就這提出賣渡書稱土
        地是他們買來的，因賣渡書是占有人提出來的，真假伊不清楚等語，核與原
        告所稱賣渡書真假伊並不知一語相符，是以原告之父蔡波名義所為之持分賣
        渡證書、一部賣渡證書，真偽即無疑，原告既未舉證證明其為真正，則其執
        此證明伊與其父均為祭祀公業蔡德志之派下員一事，即難信為真正。
（四）、末查，原告另主張：祭祀公業蔡德志於八十年間將公業所有坐落桃園縣龜山
        鄉○○○○段三○八地號之土地分割移轉與訴外人蔡木棧所有，而訴外人蔡
        木棧為源萬派下蔡送之子，與原告同屬興靈公大房源萬派下子孫，訴外人蔡
        木棧可擁有土地，何以原告被排除在外等情，則為被告所否認，辯稱：訴外
        人蔡木棧係因買賣取得上揭土地，並非因其為派下權人等語，並提出原告不
        爭執其真正之桃園縣龜山鄉○○○○段三○八地號土地土地登記申請書（含
        附式五認證書暨祭祀公業蔡德志派下大會會議記錄）為證，經審酌上開申請
        書所附七十九年十一月十八日之派下大會會議決議記載內容：「依据本大會
        會議記錄所宣讀附載之本公業土地（含訴外人蔡木棧所買售之桃園縣龜山鄉
        ○○○○段三○八地號），依政府公告現值全權授權本公業管理人出售：：
        」，原告所提之桃園縣龜山鄉○○○○段三○八地號之土地登記謄本上所載
        之登記原因「買賣」及買賣時點在派下大會會議之後各情，核與被告所辯訴
        外人蔡木棧係因買賣而非基於派下權而取得該土地一節，悉相符合，是原告
        上開主張亦無足取。
三、綜上所述，本件原告未能舉證證明系爭祭祀公業蔡德志之設立方式，進而證明其
    為設立人之繼承人，則其提起本訴，請求確認其對祭祀公業蔡德志享之派下權存
    在，即無理由，應予駁回。
四、本件事證已臻明確，兩造其餘之攻擊或防禦方法，及提出未經援用之證據，經核
    與本判決之結果不生影響，爰不逐一論駁，併予敘明。
五、結論：原告之訴為無理由，依民事訴訟法第七十八條，判決如主文。
中　　　華　　　民　　　國　　九十一　　年　　　三　　　月　　二十七　　日
                                      民事第六庭法　　　官　　周玫芳
右為正本係照原本作成
如對本判決上訴，須於判決送達後廿日內向本院提出上訴狀
中　　　華　　　民　　　國　　九十一　　年　　　　　　月　　　二十七　　日
　　　　　　　　　　　　　　　　　　　　　　　法院書記官　　　王朝枝
